臺灣臺北地方法院民事簡易判決
109年度北簡字第17749號
原      告  玉山商業銀行股份有限公司


法定代理人  黃男州  
送達代收人 
    兼
訴訟代理人  柯柏實  
            王啟愛  
訴訟代理人  唐于涵  
被      告  鄧維勤  
            鄧維芬  
            石鄧維萍


上列當事人間請求撤銷遺產分割行為等事件，本院於民國110年1
0月27日言詞辯論終結，判決如下︰
    主  文
被告鄧維勤、鄧維芬、石鄧維萍就如附表一、二所示被繼承人鄧
瑜年遺產所為遺產分割協議契約之債權行為，及分割繼承被繼承
人鄧瑜年如附表一、二遺產之物權行為均撤銷。
被告鄧維芬應將附表一所示不動產向臺北市大安地政事務所以一
百零六年大安字第零六八八三零號所為分割繼承登記即民國一百
零六年三月三十一日所為分割繼承登記應予塗銷。
訴訟費用新臺幣壹仟伍佰伍拾元由被告連帶負擔。
    事實及理由
壹、程序部分
一、按訴狀送達後，原告不得將原訴變更或追加他訴。但請求之
    基礎事實同一、該訴訟標的對於數人必須合一確定時，追加
    其原非當事人之人為當事人者，不在此限。民事訴訟法第25
    5條第1項第2款、第5款定有明文。又債權人依民法第244條
    第2項行使其撤銷權，如僅請求撤銷債務人之行為，則應以
    行為當事人為被告，即其行為為單獨行為時，應以債務人為
    被告，其行為為雙方行為時，應以債務人及其相對人對為被
    告，故其行為當事人有數人時，必須一同被訴，否則應認其
    當事人之適格有欠缺。本件原告起訴時訴之聲明原為：「㈠
    被告鄧維勤就如附表所示不動產所有權原應繼承之應有部分
    ，與被告鄧維芬間於民國106年3月31日以分割繼承為原因所
    訂定之遺產分割協議契約之債權行為及附表不動產分割於所
    有之物權行為均撤銷。㈡被告鄧維芬應將附表所示不動產之
    所有權登記，回復原狀為全體繼承人所有。」（見本院卷第
    9頁）。嗣於110年4月22日具狀追加石鄧維萍為被告（見本
    院卷第175頁），並迭次變更聲明，最後變更訴之聲明為：
    「㈠被告鄧維勤、鄧維芬、石鄧維萍就如附表一、二所示被
    繼承人鄧瑜年遺產所為遺產分割協議契約之債權行為，及分
    割繼承被繼承人鄧瑜年如附表一、二遺產之物權行為均撤銷
    。㈡被告鄧維芬應將附表一所示不動產向臺北市大安地政事
    務所以106年大安字第068830號所為分割繼承登記即民國106
    年3月31日所為分割繼承登記應予塗銷。」（見本院卷第201
    及245頁），核屬追加必須合一確定之當事人及請求之基礎
    事實同一，與前揭規定相符，應予准許。
二、被告經合法通知，均未於言詞辯論期日到場，核無民事訴訟
    法第386條所列各款情形，爰依原告聲請，由其一造辯論而
    為判決。
貳、實體方面：
一、原告起訴主張：被告鄧維勤前向原告申請信用卡，因被告逾
    期清償，迄今仍有新臺幣（下同）149,745元及其相關費用
    、利息尚未清償（下稱系爭債權）。又被告鄧維勤之父即被
    繼承人鄧瑜年於106年2月11日死亡時，遺有如附表一、二所
    示遺產（下稱系爭房地及存款），鄧瑜年之繼承人為被告鄧
    維勤、鄧維芬、石鄧維萍，被告鄧維勤及其他被告並未拋棄
    繼承，故系爭遺產應係其等共同繼承。豈料，被告鄧維勤為
    免遭原告追索，竟協議將系爭房地於106年3月31日以分割繼
    承為登記原因，辦理移轉登記予被告鄧維芬，並登載原因發
    生日期為106年2月11日，被告鄧維勤之上開行為乃有害及原
    告系爭債權之無償行為，又撤銷遺產分割行為應就全部遺產
    為之，爰依民法第244條第1項、第4項之規定，提起本件訴
    訟等語。並聲明：㈠被告鄧維勤、鄧維芬、石鄧維萍就如附
    表一、二所示被繼承人鄧瑜年遺產所為遺產分割協議契約之
    債權行為，及分割繼承被繼承人鄧瑜年如附表一、二遺產之
    物權行為均撤銷。㈡被告鄧維芬應將附表一所示不動產向臺
    北市大安地政事務所以106年大安字第068830號所為分割繼
    承登記即106年3月31日所為分割繼承登記應予塗銷。
二、被告經合法通知，均未於言詞辯論期日到場，亦未提出準備
    書狀作何聲明或陳述。
三、得心證之理由：
  ㈠按債務人所為之無償行為，有害及債權者，債權人得聲請法
    院撤銷之；又債權人聲請法院撤銷時，得並聲請命受益人或
    轉得人回復原狀，民法第244條第1項、第4項固有明文規定
    。惟按債權人得依民法第244條規定行使撤銷訴權者，以債
    務人所為非以其人格上之法益為基礎之財產上之行為為限，
    繼承權係以人格上之法益為其基礎，且拋棄之效果，不特不
    承受被繼承人之財產上權利，亦不承受被繼承人財產上之義
    務，故繼承權之拋棄，縱有害及債權，仍不許債權人撤銷（
    最高法院73年度第2次民事庭會議決議㈠及最高法院69年度台
    上第1271號判決要旨可資參照）。又按繼承權固為具有人格
    法益之一身專屬權利，惟於繼承人未拋棄繼承，而本於繼承
    與其他繼承人對於遺產全部為公同共有時，該公同共有權已
    失其人格法益性質，而為財產上之權利。從而，繼承人間之
    遺產分割協議，係公同共有人間就公同共有物所為之處分行
    為，倘全部遺產協議分割歸由其他繼承人取得，對未分割取
    得遺產之該繼承人而言，形式上係無償行為，若害及債權人
    之債權實現，債權人應得提起民法第244條第1項之撤銷訴訟
    （臺灣高等法院暨所屬法院105年法律座談會民事類提案第6
    、7號審查意見參照）。蓋繼承之拋棄溯及於繼承開始時發
    生效力，繼承人形同自始未取得被繼承人遺產，而遺產分割
    協議則係繼承人取得遺產後，本於公同共有人之身分，對遺
    產所為處分行為，雖處分標的為蘊含人格屬性之遺產，惟其
    本質上仍屬財產之處分行為，故若遺產分割行為侵害債權人
    之債權，債權人自得依民法第244條之規定主張撤銷該遺產
    分割協議之行為。
  ㈡經查，原告主張被告鄧維勤積欠原告系爭債權尚未清償，被
    繼承人鄧瑜年所遺留之系爭房屋之分割協議係被告鄧維勤將
    繼承之財產權利無償移轉予鄧維芬，是被告鄧維勤之上開行
    為乃有害及原告系爭債權之無償行為等情，業據原告提出本
    院106年度司執字第105764號債權憑證、建物第二類登記謄
    本、地政電傳整合系統資料、戶籍謄本、家事事件公告查詢
    結果、土地登記第一類謄本為據（見本院卷第15-31、49-55
    頁），並經本院向財政部臺北國稅局及臺北市大安地政事務
    所分別調取被繼承人鄧瑜年之免稅證明書、遺產稅申報書、
    繼承系統表、不動產登記申請書（含附件繼承系統表、戶籍
    謄本、身份證影本、遺產分割協議書、印鑑證明、遺產稅免
    稅證明書、土地所有權狀、建物所有權狀）等在卷可稽（見
    本院卷第121-130、265-279頁），核屬相符，而如附表二所
    示系爭存款縱若全部分配予被告鄧維勤，仍與附表一所示之
    系爭房地之價值相去甚鉅，亦無足認被告鄧維勤已取得相應
    之對價，被告上開分割協議行為形式上係無償行為無疑，而
    被告均已於相當時期受合法通知，卻未於言詞辯論期日到場
    ，復未提出書狀作何爭執， 依民事訴訟法第280條第3項準
    用第1項規定視同自認，自堪信原告上開主張為真實。從而
    ，原告依據民法第244條第1項、第4項規定請求判決如主文
    第1至2項所示，為有理由，應予准許。
四、綜上所述，原告據以提起本訴，請求如主文第一項及第二項
    所示，均有理由，應予准許。
五、訴訟費用負擔之依據：民事訴訟法第78條、第85條第2項。
    本件訴訟費用額，依後附計算書確定如主文第3項所示金額
    。
中　　華　　民　　國　　110 　年　　11　　月　　17 　日 
                  臺北簡易庭  法  官　陳仁傑 
附表一：
編號          土地及建物    權利範圍   1 土地：臺北市○○區○○段○○段000000000地號 （面積：158平方公尺） 15分之3 2 建物：臺北市○○區○○段○○段0000000000號  （門牌號碼：臺北市○○區○居街000巷00號5樓；座落臺北市○○區○○段○○段000000000地號；房屋層數：5層；建築材料：鋼筋混泥土；建物面積，層次＿5層：98.72平方公尺、總面積：98.72方公尺；附屬建物：陽台：面積14.51平方公尺） 全部 
附表二：
編號          財產內容   價額（新臺幣） 1 臺灣銀行定存 126,550元 
以上正本證明與原本無異。
如不服本判決，應於判決送達後20日內向本庭（臺北市○○區○
○○路0段000巷0號）提出上訴狀。（須按他造當事人之人數附
繕本）。如委任律師提起上訴者，應一併繳納上訴審裁判費。 
中　　華　　民　　國　　110 　年　　11　　月　　17　日 
                              書記官　黃進傑
  計　算　書
項　　　　目             金 　額（新臺幣）　　   備註
第一審裁判費　　　            1,550元 
合　　　　計　　　            1,550元